【裁判字號】    97,破抗,15
【裁判日期】    970320
【裁判案由】    宣告破產
【裁判全文】
臺灣高等法院臺中分院民事裁定          97年度破抗字第15號
    抗  告  人  中華奔騰汽車股份有限公司
    法定代理人  甲○○
    訴訟代理人  黃  忠  律師
上列抗告人聲請宣告破產事件，對於臺灣臺中地方法院96年度破
字第143 號民國96年12月31日所為民事裁定提起抗告，本院裁定
如下：
    主  文
抗告駁回
抗告費用由抗告人負擔。
    理  由
一、本件抗告意旨略以：
  (一)原裁定駁回之主要理由為營業稅及營所稅為有優先受償之破
    產債權，中華奔騰汽車股份有限公司之財產顯不敷清償優先
    受償之營業稅及營所稅款，則債權人清冊所載之其他債權人
    之普通債權，即無受償之可能，而以無破產實益為由予以駁
    回宣告破產之聲請。惟查剩餘財產不足清償欠稅，不得宣告
    破產於法似無明文，至於何者為無破產實益，無破產實益不
    得宣告破產，法亦無明文，故原裁定以財產不敷清償優先受
    償之營業稅及營所稅即不為破產之宣告，實屬非法。況且原
    裁定所函查滯欠之稅捐及罰鍰39,398,612元，係財政部台灣
    省中區國稅局自報之債權，經查各該稅捐及罰鍰尚未核定，
    亦未合法送達依法不生效力，稅捐稽徵法第18條第4 項定有
    明文。
  (二)按法院對於破產之聲請，在裁定前得依職權為必要之調查，
    並傳訊債務人、債權人及其他關係人，破產法第63條第2 項
    定有明文，又非訟事件法第16條規定：「法院應依職權調查
    事實及必要證據」，本件原裁定法院僅於民國96年11月13日
    命聲請人補正財產狀況說明書所列 1,251,801元所在及證明
    ，其餘並未依法調查事實及證據，既不依職權傳訊債務人、
    債權人及其他關係人亦未依裁定命聲請人補正有關資料文件
    ，顯難謂已盡調查之能事，其所為之裁判自屬非法。
  (三)查破產係對債務人不能清償債務者，宣告之，破產法第57條
    定有明文。法院就破產之聲請依破產法第63條之規定，應依
    職權為必要之調查，倘債務人確係毫無財產可構成破產財團
    ，或債務人之財產不敷清償破產財團費用及財團債務，無從
    依破產程序清理其債務時，始得以無宣告破產之實益，裁定
    駁回聲請。雖稅捐稽徵法第6條第1項規定稅捐之徵收，優先
    於普通債權，依破產法第112 條規定，亦僅該「稅捐」先於
    他債權而受清償而已；破產制度既兼具債權人平等受償及債
    務人經濟更生之功能，法院自不得僅因有優先債權存在，影
    響其他債權人之受償，即認無宣告破產之實益，致破產制度
    之功能無從發揮，本件債務人既尚有現金1, 203,337元及銀
    行存款2,404元及其他應收款8,560元及預付費用37,500元共
    1,251,801 元，以此巨額之款項，難道尚無法組成破產財團
    ？以此1,251,801 元難道尚不敷清償財團費用及財團債務？
    由此，足認原裁定台中地方法院顯未盡調查之能事，其所為
    之裁定，顯與司法院25年院字第1505號解釋有所違背。
  (四)查是否有破產實益，無破產實益不得為破產之宣告，法並無
    明文。而稅捐債權優先，固為營業稅法及稅捐稽徵法所明定
    ，但破產程序之進行，一切均應依破產法之規定，依特別法
    優先適用原則，財團費用以及財團債務應先於破產債權，隨
    時由破產財團清償之，破產法第97條定有明文，因此財團債
    務、財團費用更優先於稅捐債權。本件聲請人既尚有1,251,
    801 元現金資產，應足以應付微薄之財團費用或是破產管理
    人之報酬剩餘大部分現金，應可依破產法規定優先受償順序
    供全體債權人依法律規定公平分配受償。原裁定以如宣告破
    產將支付財團費用及破產管理人之報酬，將使破產財團之財
    產更形減少，將使優先債權之營業稅、營利事業所得稅亦無
    法籍由破產程序優先受償。何況，對於破產人之債權，在破
    產宣告前成立者，皆為破產債權，但有別除權者不在此限（
    破產法第98條），破產債權。非依破產程序，不得行使，稅
    捐債權亦不例外（破產法第99條），但罰金罰鍰及追徵金以
    及破產宣告後之利息，依破產法第 103條之規定不得為破產
    債權，本件聲請人所欠之營業稅及營利事業所得稅，縱使屬
    實合法有效，惟因其大部分為罰鍰及滯納利息，依上開規定
    不得列為破產債權，原裁定未查明事實，據將所有稅金債權
    皆誤為有別除權之優先債權，未依破產法第 103條規定剔除
    罰金罰鍰部分，原裁定用法實有違誤。
  (五)綜上，原裁定認事用法實有違誤，抗告人聲請破產，應尚非
    無實益，爰請求廢棄原裁定云云。
二、按破產，對債務人不能清償債務者，宣告之，為破產法第57
    條所明定。又依同法第148 條規定之旨趣，除債務人之財產
    不敷清償破產財團之費用及財團之債務外，尚難認無宣告破
    產之實益。是以法院就破產之聲請，應依職權為必要之調查
    ，倘債務人確係毫無財產可構成破產財團，或債務人之財產
    不敷清償破產財團之費用及財團之債務，無從依破產程序清
    理其債務時，始得以無宣告破產之實益，裁定駁回聲請，此
    觀司法院25年院字第1505號解釋自明。而破產制度既兼具債
    權人平等受償及債務人經濟更生之功能，且依稅捐稽徵法第
    6條第1項規定稅捐之徵收，優先於普通債權，依破產法第11
    2 條規定，僅該債權先於他債權而受清償而已，原不得僅因
    有優先債權存在，影響其他債權人之受償，即認無宣告破產
    之實益（最高法院96年台抗字第255 號裁定意旨參照）。又
    按上述法條所規定之「財團費用」包括：因破產財團之管
    理、變價及分配所生之費用；破產債權人共同利益所需審
    判上之費用；破產管理人之報酬；破產人及其家屬之必
    要生活費及喪葬費。而財團債務包括：破產管理人關於破
    產財團所為行為而生之債務；破產管理人為破產財團請求
    履行雙務契約所生之債務，或因破產宣告後應履行雙務契約
    而生之債務；為破產財團無因管理所生之債務；因破產
    財團不當得利所生之債務，此破產法第95條、第96條亦有明
    定。由上規定及說明，破產事件，法院依職權為必要調查後
    ，若債務人確係毫無財產，則破產財團即不能構成，或破產
    財團雖勉可組成，然其破產財團之財產尚不足清償財團費用
    及財團債務時，依破產法第148 條規定之意旨，法院應以無
    宣告破產實益，而為駁回破產聲請之裁定。
三、經查，抗告人主張其現所餘之現金為1,251,801 元，惟其申
    報總負債約為4,152,294 元，另據原法院依職權向財政部臺
    灣省中區國稅局函查結果，抗告人至96年12月25日，滯欠稅
    捐及罰鍰債務高達39,398,612元。依稅捐稽徵法第6條第1項
    規定，該稅捐之徵收優先於普通債權。則抗告人之資產顯不
    足清償上開稅捐債權，其他債權人無公平受償可能，倘予以
    宣告破產，尚須優先支付破產財團之管理、分配所生之費用
    及破產管理人報酬等財團費用，將使破產財團之財產更形減
    少，徒使優先債權人即稅捐機關之債權減少分配，而其他債
    權人亦無因此受分配之可能，與破產制度之本旨不合。從而
    ，本件破產財團即不能構成，或破產財團雖勉可組成，然其
    破產財團之財產尚不足清償財團費用及財團債務，是以原法
    院因認聲請人聲請宣告該公司破產，顯無實益，乃據以駁回
    抗告人破產之聲請，經核於法洵無違誤。抗告意旨仍憑其一
    己之見，認本件仍有宣告破產之實益，遽予指摘原裁定為不
    當，為無理由。
四、據上論結，本件抗告為無理由，爰依破產法第5 條，民事訴
    訟法第495條之1第1項、第449 條第1項、第95條、第78條，
    裁定如主文。
中    華    民    國    97    年    3     月    20    日
                  民事第五庭    審判長法  官  林陳松
                                      法  官  王重吉
                                      法  官  古金男
以上正本係照原本作成。
不得再抗告。
                                      書記官  詹錫朋
中    華    民    國    97    年    3     月    20    日
                                                      Ａ


司法院資訊處製作；財團法人民間司法改革基金會備份。
